ACORDAO-COMPLETO-2362891

ACÓRDÃO 2184/2019 ATA 35/2019 - PLENÁRIO

VISTOS, relatados e discutidos estes autos de monitoramento do cumprimento do Acórdão 1982/2015-TCU-Plenário, prolatado em processo de representação formulada pela presidente do Conselho Federal de Psicologia (CFP) , dando conta de possíveis irregularidades ocorridas na gestão antecedente no exercício de 2013,
ACORDAM os Ministros do Tribunal de Contas da União, reunidos em sessão do Plenário, ante as razões expostas pelo Relator, em:
9.1. acolher as razões de justificativa apresentadas por Humberto Cota Verona em relação aos itens "a" e "b" do ofício de audiência à peça 47, rejeitando as justificativas em relação aos demais itens;
9.2. rejeitar as razões de justificativa apresentadas por Monalisa Nascimento dos Santos Barros e por Fernando Augusto Miranda Nazaré;
9.3. aplicar a Humberto Cota Verona, a Monalisa Nascimento dos Santos Barros e a Fernando Augusto Miranda Nazaré, com fundamento no art. 58, inciso II, da Lei 8.443/1992, multa individual nos valores abaixo estipulados, fixando-lhes o prazo de quinze dias, a contar da notificação, para comprovar, perante o Tribunal, nos termos do art. 214, inciso III, alínea "a", do RI/TCU, o recolhimento das referidas quantias ao Tesouro Nacional, atualizadas monetariamente desde a data do presente acórdão até a do efetivo recolhimento, se forem pagas após o vencimento, na forma da legislação em vigor;
	Responsável
	Valor da multa (R$) 

	Humberto Cota Verona
	10.000,00

	Monalisa Nascimento dos Santos Barros
	10.000,00

	Fernando Augusto Miranda Nazaré
	8.000,00

9.4. autorizar, desde logo, nos termos do art. 28, inciso II, da Lei 8.443/92, a cobrança judicial das dívidas caso não atendida as notificações; 
9.5. dar ciência ao Conselho Federal de Psicologia que, nos termos do subitem 9.2.2 do Acórdão 341/2004-TCU-Plenário, os conselhos de fiscalização profissional, apesar de não estarem sujeitos às limitações de despesa impostas pela Lei Complementar nº 101/2000 (LRF) , devem observar as normas gerais e princípios que norteiam a gestão pública responsável, com destaque para a ação planejada e transparente, que possam prevenir riscos e corrigir desvios capazes de afetar o equilíbrio de suas contas (art. 1°, §1º da LRF) , a exemplo da assunção da dívida, no exercício de 2012, no valor de R$ 1.268.781,62, diferida para o exercício seguinte (2013) ;
9.6. dar ciência deste acórdão aos responsáveis e ao Conselho Federal de Psicologia.

Monitoramento do cumprimento de determinação com vistas à adoção de providências acerca das irregularidades apuradas por auditoria independente referentes ao exercício de 2013.

Conselho Federal de Psicologia (CFP).

3. Responsáveis: Humberto Cota Verona (CPF XXX.621.476-XX), Monalisa Nascimento dos Santos Barros (CPF XXX.973.025-XX) e Fernando Augusto Miranda Nazaré (CPF XXX.271.531-XX).

13.1. Ministros presentes: Ana Arraes (na Presidência), Benjamin Zymler, Augusto Nardes, Raimundo Carreiro e Bruno Dantas.
13.2. Ministros-Substitutos convocados: Augusto Sherman Cavalcanti (Relator) e Marcos Bemquerer Costa.
13.3. Ministros-Substitutos presentes: André Luís de Carvalho e Weder de Oliveira.

ACORDAO-COMPLETO-2406577

Acórdão 1058/2020 - Plenário

ACORDAO-COMPLETO-2418345

Acórdão de Relação 1941/2020 - Plenário

Acórdão de Relação

AUGUSTO SHERMAN

Adoto, como relatório, a instrução elaborada no âmbito da SecexPrevidência (peça 59) , reproduzida a seguir, a qual recebeu a aprovação dos dirigentes daquela unidade técnica.
"INTRODUÇÃO 
1.	Cuidam os presentes autos de processo de monitoramento previsto no art. 4º, inc. III, da Portaria-Segecex 27, de 19/10/2009, referente ao Acórdão 1982/2015-TCU-Plenário, relatoria do Senhor Ministro Augusto Sherman (Peça 4) , que determinou ao Conselho Federal de Psicologia a adoção de providências acerca das irregularidades apuradas por auditoria independente nas contas daquele conselho referentes ao exercício de 2013.
HISTÓRICO
2.	 A citada auditoria independente foi realizada pela empresa PARTWORK Auditores-Independentes e motivou a elaboração e encaminhamento de representação (processo original - TC Processo 001.335/2015-4) por parte da Sra. Mariza Monteiro Borges, à época Conselheira Presidente do Conselho Federal de Psicologia. 
3.	Segundo consta da representação formulada pela presidente do CFP a sua gestão à frente da entidade teria sido prejudicada pelas irregularidades detectadas pela auditoria independente, levando o plenário daquele conselho federal a rejeitar as contas relativas ao exercício de 2013.
4.	Em sua representação, a Sra. Mariza Monteiro Borges destacava dois aspectos básicos que mereceriam o pronunciamento deste E. Tribunal: 
i)	o acréscimo superior a 25% na execução do objeto da Concorrência 01/2012; e 
ii)  o déficit patrimonial de R$ 3.755.830,00.
5.	Cumpre esclarecer que a mencionada Concorrência 1/2012 teve por finalidade a celebração de contrato para a montagem de toda infraestrutura para a II Mostra Nacional de Práticas em Psicologia. 
6.	Desse certame resultou a contratação da empresa Via TV Comunicação e Cultura Ltda., pelo valor de R$ 1.389.261,00 (peça 28, p. 4/10) , que foi acrescido em R$ 39.600,00, por apostilamento, totalizando o valor de R$ 1.428.861,00 (peça 28, p. 23) . 
7.	Posteriormente, em razão do aumento do número de participantes originalmente previsto, esse contrato foi aditivado em R$ 1.386.074,50 (peça 31, p. 2/3) .
8.	O evento, cujas inscrições tiveram início em 15/12/2011, ocorreu de 20 a 22 de setembro de 2012, no centro de eventos Anhembi na cidade de São Paulo, e contou com as parcerias do Conselho Regional de Psicologia de São Paulo e da Federação Nacional dos Psicólogos.
9.	Cumpre esclarecer que a contratação original previa a participação de 12.000 pessoas no evento II Mostra Nacional de Práticas em Psicologia, enquanto que o número de inscritos ultrapassou os 25.000, tornando necessária a aditivação do contrato.
10.	Após considerar as análises desenvolvidas por esta SecexPrevidência quanto ao TC Processo 001.335/2015-4 (Peça 4) , este E. Tribunal exarou o Acórdão 1982/2015-TCU-Plenário, relatoria do Senhor Ministro Augusto Sherman (Peça 4) , datado de 12/8/2015, no qual determinou o seguinte:
1.7.1. determinar ao Conselho Federal de Psicologia (CFP) que:
1.7.1.1. adote providências ao seu alcance, objetivando a apuração das irregularidades, identificação dos responsáveis pelas mesmas e, conforme o caso, a quantificação dos possíveis danos causados ao Conselho, conforme disposições do art. 8º da Lei 8.443/1992, ante os fatos trazidos ao conhecimento do Tribunal por meio da presente representação; 
1.7.1.2. dê ciência a Tribunal no prazo de 120 (cento e vinte) dias, do resultado das apurações determinadas por meio do subitem 1.7.1.1 deste Acórdão; e 
1.7.1.3. determinar a SecexPrevi que monitore o cumprimento da presente deliberação.
11.	Em cumprimento ao subitem 1.7.1.3. do Acórdão 1982/2015-TCU-Plenário, relatoria do Senhor Ministro Augusto Sherman (Peça 4) , esta SecexPrevi efetuou o primeiro monitoramento em 14/4/2016, com o objetivo de verificar o atendimento aos demais itens do Acórdão (Peça 2) .
12.	No âmbito daquele primeiro monitoramento, objeto do TC Processo 029.688/2015-9, o cumprimento do subitem 1.7.1 foi considerado como estando em andamento, conforme se verifica na Peça 2, fls. 3. 
13.	Assim, por meio do Acórdão 1138/2016-TCU-Plenário, adotado na sessão de 11/5/2016 (Peça 1) , este E. Tribunal concluiu que:
	a) com fundamento na Portaria-Segecex 27/2009, considerar em andamento o cumprimento do subitem 1.7.1 do Acórdão 1982/2015-TCU-Plenário; 
	b) assinar prazo de 60 (sessenta) dias para que o Conselho Federal de Psicologia conclua o efetivo cumprimento do subitem 1.7.1 do Acórdão 1982/2015-TCU-Plenário, encaminhando ao Tribunal, ao final deste prezo, os elementos necessários à comprovação do cumprimento; 
	c) determinar à SecexPrevidência que realize novo monitoramento do Acórdão 1982/2015-TCU-Plenário após a manifestação do Conselho Federal de Psicologia dando conta do cumprimento do subitem 1.7.1 daquele Acórdão; 
	d) dar ciência deste Acórdão ao Conselho Federal de Psicologia, fazendo-o acompanhar de cópia da instrução à peça 29 destes autos; 
	e) apensar o presente processo ao TC-Processo 001.335/2015-4, nos termos dos artigos 36 e 37 da Resolução-TCU 259/2014.
14.	Posteriormente, em 5/9/2016, foi realizado o segundo monitoramento do cumprimento da determinação contida no Acórdão 1982/2015-TCU-Plenário, agora já no âmbito do TC Processo 025.312/2016-2, cuja proposta de encaminhamento foi no sentido de realizar diligência, com fulcro no art. 11 da Lei 8.443/1992 c/c os arts. 157 e 143 do RI/TCU, ao Conselho Federal de Psicologia (CFP) , para que, no prazo de 15 (quinze) dias, informasse as providências adotadas para o total cumprimento dos Acórdãos 1982/2015 e 1138/2016, ambos do Plenário do Tribunal de Contas da União (Peça 5) .
15.	A diligência proposta foi efetuada por meio do Ofício 0639/2016 - TCU/Secex Previdência, datado de 27/9/2016, conforme se verifica na Peça 7.
16.	Em atendimento à diligência formulada o CPF encaminhou, em 16/11/2016, o Relatório produzido pela Comissão de Sindicância Investigativa, instituída pela presidência do CFP, com o objetivo de apurar as ocorrências relatadas pela empresa PARTWORK Auditores Independentes - Independent Member GGI/Geneva Group International, que apontou indícios de irregularidades relativas ao Processo Administrativo de Licitação CFP 027/2012 - Concorrência Pública 01/2012, bem como diversos outros documentos comprobatórios (Peças 9 a 35) .
17.	 A análise realizada pela SecexPrevidência na documentação constante dos autos, resultou nas seguintes conclusões (Peça 36) : 
	a)  quanto à contabilidade do Conselho, foi constatado que, de acordo com o relatório de auditoria independente realizada nas contas de 2013 do Conselho pela empresa PARTWORK Auditores-Independentes, os registros contábeis não são confiáveis. Por outro lado, partindo do pressuposto que a contabilidade está correta, havia um déficit patrimonial de R$ 3.755.830,00, em 31/12/2013, devido a perdas de ativo; 
	b)  quanto à Concorrência 1/2012, foram constatadas várias irregularidades, como descumprimento do princípio da publicidade, na divulgação da licitação; existência de indícios de participação do autor do projeto básico na licitação e celebração de termo aditivo em valor 97% do contrato original, contrariando as normas legais. 
	c)  também foram considerados irregulares todos os pagamentos, por carecerem de prévio empenho e de recebimento mediante atesto nas notas fiscais.
18.	Em razão dessas ocorrências, a SecexPrevidência propôs a citação do presidente do CFP e da sua tesoureira, imputando-lhes os débitos decorrentes dos pagamentos relativos ao termo aditivo ao contrato resultante da Concorrência 1/2012, cuja aditivação careceu de amparo legal, e da não comprovação da execução do objeto contratado, ante a ausência de atestos nas notas fiscais (Peça 36) . 
19.	Foi proposta, ainda, a realização de audiência dos responsáveis em razão das irregularidades apuradas nestes autos. Por fim, propõe a prolação de recomendações ao Conselho. Quanto à situação da contabilidade do CFP, propôs a unidade técnica a prolação de determinação para a adoção de providências corretivas (Peça 36) . 
20.	Em sua análise inicial, o Ministro Relator Augusto Sherman manifestou discordância quanto à proposta de citação formulada no âmbito da SecexPrevidência, uma vez que nenhuma das irregularidades citadas, a seu ver, configuraria dano ao erário, posto que não há indicação da inexecução dos serviços decorrentes do aditivo contratual ou daqueles constantes das notas fiscais que não foram atestadas (Peça 40) . 
21.	Em nenhum momento, segundo entendimento do Senhor Ministro Relator, foi mencionado que o contrato aditivado não tenha atendido ao público alvo do evento, ou que os serviços previstos no aditivo não tenham sido prestados ou mesmo a ocorrência de superfaturamento ou qualquer outro indício de dano na prestação desses serviços.
22.	Outro ponto a ser destacado da manifestação do Senhor Ministro Relator está associado ao parecer jurídico, obrigatório segundo os termos do art. 38, parágrafo único, da Lei 8.666/1993, elaborado pelo senhor Fernando Augusto Miranda Nazaré, consultor jurídico do CFP à época (peça 8, p. 121 do TC-Processo 029.688/2015-9) , considerado desarrazoado ao defender que a aditivação pretendida no contrato observava os pressupostos contidos na Decisão 215/1999-TCU-Plenário.
23.	Há um limite claro e objetivo de 25%, imposto pelo art. 65, § 1º, da Lei 8.666/1993, para aditivações de contratos firmados com a administração pública que vedaria a aditivação efetuada.
24.	De acordo com essas ponderações, o Senhor Ministro Relator orientou no sentido de que o parecerista jurídico deve ser responsabilizado, com fundamento no entendimento expressado pelo Supremo Tribunal Federal no MS-24.584/DF, bem como na jurisprudência deste Tribunal (v.g. Acórdão 1161/2010-TCU-Plenário e 40/2013-TCU-Plenário) . 
25.	Assim, o parecerista jurídico está sendo chamado em audiência para responder pela emissão de parecer obrigatório, nos termos do art. 38, parágrafo único, da Lei 8.666/1993, não devidamente fundamentado, defendendo tese não aceitável, por se mostrar frontalmente contrária à lei, conforme jurisprudência deste Tribunal.
26.	Quanto às eventuais ligações entre as empresas Redondo Consultoria, Votupoca e Via TV no âmbito da Concorrência 1/2012, o Senhor Ministro Relator orientou no sentido de que as análises, ainda superficiais, fossem aprofundadas pela unidade técnica, utilizando-se, além de diligências, também das ferramentas de tecnologia da informação disponíveis neste E. Tribunal.
27.	Ao julgar este processo o TCU, em Sessão Ordinária datada de 17/01/2018, exarou o Acórdão 51/2018-TCU-Plenário, tendo como relator o Senhor Ministro Augusto Sherman, a seguir apresentado (peça 39) :
'9.1. realizar, com fundamento no art. 250, inciso IV, do Regimento Interno do TCU, a audiência dos responsáveis abaixo apontados para que, no prazo de quinze dias, apresentem razões de justificativa sobre as correspondentes irregularidades:
 
9.1.1. Humberto Cota Verona: 
9.1.1.1. assunção de dívida no valor de R$ 1.268.781,62, diferidas para o exercício seguinte (2013) , em desrespeito ao art. 42 da Lei Complementar 101/2000; 
9.1.1.2. realização da Concorrência 1/2012 para a montagem da II Mostra de Psicologia, sem que fossem estimados os impactos financeiros na forma do art. 16 da Lei Complementar 101/2000;
9.1.2. Humberto Cota Verona e Monalisa Nascimento dos Santos Barros: 
9.1.2.1. realização de pagamentos listados a seguir, sem o prévio empenho, contrariando o artigo 60 da Lei 4.320/1964: 
	Valor (R$) 
	Data
	Objeto

	1.293.833,65
	28/9/2012
	Contrato original com a Via TV, resultante da Concorrência 1/2012

	1.268.781,62
	04/2/2013
	Termo Aditivo

	208.627,20
	17/8/2012
	Locação do pavilhão Anhembi

9.1.2.2. aprovação do termo aditivo ao contrato decorrente da Concorrência 1/2012, com base parecer jurídico manifestamente desarrazoado do ponto de vista técnico, de acordo com o entendimento expressado pelo Supremo Tribunal Federal no MS-24.584/DF, por contrariar o art. 65, §§ 1.° e 2. °, da Lei de Licitações, nos termos da jurisprudência do Tribunal de Contas da União (v.g. Acórdão 1161/2010-TCU-Plenário e 40/2013-TCU-Plenário) ; 
9.1.3. Fernando Augusto Miranda Nazaré: 
9.1.3.1. emissão do parecer obrigatório, nos termos do art. 38, parágrafo único, da Lei 8.666/1993, acerca da possibilidade de aditivação do contrato firmado entre o Conselho Federal de Psicologia, decorrente da Concorrência 1/2012, não devidamente fundamentado, defendendo tese não aceitável tecnicamente, por se mostrar frontal e manifestamente contrária ao art. 65, §§ 1.° e 2. °, da Lei de Licitações, conforme a jurisprudência deste Tribunal firmada a partir da Decisão 215/1999- TCU-Plenário; 
9.2. determinar à SecexPrevidência que adote as providências necessárias à verificação de eventual relacionamento entre as empresas Redondo Consultoria, Votupoca e Via TV que possa ter resultado em favorecimento da Via TV no âmbito da Concorrência 1/2012, utilizando, para isso, as diligências necessárias, além das ferramentas de tecnologia da informação disponíveis no Tribunal; 
9.3. dar ciência desta deliberação ao Conselho Federal de Psicologia.
28.	As audiências determinadas no referido Acórdão foram comunicadas aos interessados por meio dos ofícios n.º 101/2018; 102/2018 e 103/2018 da Secex Previdência, todos datados de 26/1/2018 (peças 47, 46 e 45, respectivamente) .
29.	A ciência da deliberação determinada ao Conselho Federal de Psicologia (CFP) , conforme o item 9.3 do Acórdão 51/2018-TCU-Plenário foi realizada por meio do ofício Secex Previdência 104/2018, de 26/1/2018 (peça 48) .
EXAME TÉCNICO 
30.	A seguir far-se-á a análise das respostas encaminhadas pelos responsáveis:
Respostas de Humberto Cota Verona (peça 56) e de Monalisa Nascimento dos Santos Barros (peça 54) :
31.	As respostas encaminhadas pelo Sr. Humberto Cota Verona e pela Sr.ª Monalisa Nascimento dos Santos Barros, por intermédio do advogado Luis Eduardo M. Tuniol, representante legal de ambos, podem ser resumidas da seguinte forma:
	a) Os defendentes reconhecem que o procedimento de contratação da II Mostra Nacional de Práticas em Psicologia (Licitação CFP 027/2012) apresentou-se maculado por falhas de ordem formal, decorrentes das deficiências estruturais da gestão do Conselho Federal de Psicologia, de que fez parte os ora peticionários, na condição de Presidente e de tesoureira do Conselho Federal de Psicologia na gestão de dezembro/2010 a dezembro/2013, respectivamente. 
	b) Porém, consoante VOTO proferido nos autos pelo Relator, Ministro Augusto Sherman Cavalcanti, em 17/01/2018, as irregularidades constatadas pela área técnica não configuram dano ao erário, vez que não há indicação da inexecução dos serviços decorrentes do aditivo contratual ou daqueles constantes das notas fiscais que não foram atestadas (Peça 40) .
	c) De acordo com o Voto do Ministro Sherman, não há informação sobre a ocorrência de superfaturamento ou qualquer outro indício de dano na prestação dos serviços contratados para a II Mostra Nacional de Práticas cm Psicologia, bem como que em nenhum momento é mencionado que o contrato aditivado não tenha atendido ao público alvo do evento, ou que serviços previstos no aditivo não tenham sido efetivamente prestados. 
	d) Em síntese, a eventual condenação dos gestores ao pagamento dos valores aplicados resultaria em enriquecimento ilícito da Administração. 
	e) Não há como alegar que tenha havido qualquer espécie de fraude, malversação ou desvio de recursos, por ação dolosa dos gestores que atuaram no procedimento licitatório em exame. 
	f) O objeto contratual foi plenamente cumprido, inexistindo elementos a suportar a responsabilização dos gestores por fraude ou desvio de recursos, sendo despropositada a aplicação de punição ao ora peticionário, então Presidente do CFP, pela realização de pagamentos sem o prévio empenho, vez que os serviços pagos foram efetivamente prestados, inexistindo qualquer elemento no sentido de que tenha agido com o dolo específico de lesar o erário do Conselho. 
	g) O peticionário foi vítima, igualmente, da desorganização administrativa que, infelizmente, qualifica inúmeras instituições congêneres. 
	h) A própria Comissão de Sindicância, instaurada pelo CFP, concluiu, em relatório já apresentado ao TCU, que, 'em relação ao processo n° 027/2015, verificou-se que a expedição das notas orçamentárias foi feita após a realização do evento, coincidindo com a data de liquidação das despesas.' 
	i) Ou seja, trata-se de irregularidade, de ordem formal, quanto aos procedimentos contábeis pertinentes, que, no caso concreto, não resultou em prejuízo efetivo ao CFP. 
	j) No tocante à Lei de Responsabilidade Fiscal, insta repisar que os Conselhos Profissionais não recebem repasses do orçamento público federal, razão pela qual as suas despesas não influenciam nos agregados econômicos das contas nacionais. 
	k) Isso porque o sistema 'Conselhos de Psicologia', do qual fazem parte o Conselho Federal de Psicologia e os Conselho Regionais espalhados por todo o país, mantêm-se exclusivamente às custas das anuidades pagas pelos psicólogos registrados, sua fonte única de receita. 
	l) Nessa esteira, e em especial quanto à aplicação da Lei Complementar n° 101/2000, cumpre trazer a cotejo a decisão proferida pelo e. Tribunal de Contas da União que, ao abordar o fato de a Lei de Responsabilidade Fiscal ter estabelecido contornos precisos das ações de gestores públicos que possam repercutir nos agregados econômicos das contas nacionais, afastou a sua aplicação aos Conselhos Profissionais, conforme consta nos autos do Processo TC Processo 016.756/2003-0, tendo como Relator o Ministro Walton Alencar Rodrigues:
'Não é o caso dos conselhos de fiscalização de profissões regulamentadas, cujos atos ordinários de arrecadação de receitas e de realização de despesas não têm o condão de repercutir nos resultados consolidados de gestão fiscal a que alude a Lei Complementar 101/2000.'
	m) Conquanto a jurisprudência e a doutrina atribuam a esses entes natureza autárquica, são-lhes inteiramente inadequadas as restrições de receita e de despesa contidas na referida lei, a exemplo dos limites de gastos com pessoal, incluindo terceirizados, em relação à receita corrente líquida, conforme preveem os arts. 18 e 19. 
	n) Se considerarmos que as contribuições arrecadadas pelos conselhos destinam-se, primordialmente, a custear gastos com recursos humanos, em sua maior parte, envolvidos no desempenho de sua finalidade institucional - fiscalização das profissões regulamentadas - tornar-se-ia inócua e contraproducente limitar os dispêndios nos moldes pretendidos por aquele normativo federal, pois, além de não concorrer para o equilíbrio fiscal do Estado brasileiro, implicaria forte restrição ao exercício do poder de polícia que lhes incumbe realizar. (...) Também não se justifica a submissão dos conselhos às restrições impostas pela Lei Complementar 101/2000, pelo simples fato de esta norma federal também contemplar as autarquias entre as entidades por ela alcançadas. 
	o) Tal presunção ignora a peculiaridade daqueles entes, pois, embora desempenhem atividades públicas delegadas, não chegam a integrar o complexo administrativo da União'. Esse posicionamento - da não aplicação das disposições da LRF aos conselhos profissionais -, aliás, foi exaustivamente reafirmado pelo E. TCU no simpósio realizado no ano de 2016 em Brasília-DF com os representantes dos diversos conselhos profissionais (inclusive do próprio Conselho Federal de Psicologia) , e constante no material fornecido e disponível no site da própria Corte de Contas. 
	p) Assim, forçoso concluir que a indigitada violação à Lei de Responsabilidade Fiscal não resiste a uma análise mais acurada, pela simples e óbvia constatação, escudada no posicionamento do e. Tribunal de Contas da União, mediante acórdãos proferidos pelo seu órgão pleno, de que a LC n° 101/2000 não se aplica aos conselhos profissionais. Com efeito, o orçamento desses entes é constituído exclusivamente da receita oriunda das anuidades pagas pelos psicólogos inscritos, não estando inserido no orçamento da União e, portanto, na lei orçamentária anual. 
	q) Outrossim, houvesse alguma falha administrativa na atuação da gestão do CFP presidida pelo ora peticionário, seria passível de superação e correção, no regular exercício da atividade administrativa, tendo em vista a ausência de dolo ou má-fé por parte dos membros da gestão em análise. 
	r) Ademais, cumpre lembrar que os conselhos profissionais, não obstante a sua natureza jurídica autárquica, não integram a Administração Pública Federal. Diversos atos administrativos praticados no âmbito dessas entidades não se revestem da mesma formalidade daqueles integrantes da estrutura pública.
	s) Assim, o 'prévio empenho' das despesas assumidas sempre se fez representar por despachos assinados por ambos os ordenadores autorizando a contratação e, ipso facto, o correspondente pagamento, conforme consta do processo licitatório.
	t) Quanto à aprovação do termo aditivo ao contrato decorrente da Concorrência 1/2012, com base em parecer jurídico manifestamente desarrazoado do ponto de vista técnico, importa aduzir que o então Presidente do CFP, ora peticionário, sem querer eximir-se de suas responsabilidades, deve informar que possui formação acadêmica e experiência profissional na área da psicologia.
	u) A própria discussão, no âmbito do Eg. Tribunal de Contas da União, quanto à natureza qualitativa/quantitativa dos aditamentos contratuais, demonstra, à saciedade, a complexidade jurídica do tema. Daí compreender-se a dificuldade do então Presidente, psicólogo por formação, de mensurar se um parecer técnico-jurídico advoga tese desarrazoada ou não.
	v) Cumpre esclarecer, também, que não houve pura e simplesmente acréscimo quantitativo do número de psicólogos inscritos no evento. O acréscimo contratual foi também qualitativo, pois se permitiu que cada novo psicólogo inscrito apresentasse no evento suas teses técnicas e científicas. Equivale a dizer que houve verdadeiro acréscimo qualitativo, pois ampliaram-se sobremaneira as discussões sobre o exercício profissional da categoria de psicólogos.
	w) Logo, a atuação do então Presidente pautou-se pelo reconhecimento da boa-fé dos demais integrantes da gestão do CFP, não se podendo dele exigir, nas condições então presentes, que agisse de forma diversa.
	x) Nesse sentido, força convir que o aditivo contratual confrontado restou aprovado por ato do Presidente do CFP, segundo as justificativas aduzidas à época pela assessoria técnica, não sendo possível imputar-lhe atuação exclusiva e determinante quanto ao fato. 
Análise da SecexPrevidência
32.	Inicialmente, devemos considerar que o procedimento de contratação da II Mostra Nacional de Práticas em Psicologia (Licitação CFP 027/2012) apresentou-se maculado por falhas de natureza formal, decorrentes das deficiências estruturais da gestão do Conselho Federal de Psicologia.
33.	A aditivação do contrato em percentual superior a 25% é considerada irregularidade grave, em razão da infringência direta da Lei de Licitações (art. 65, § 1º, da Lei 8.666/1993) , caracterizando uma situação que, em princípio, poderia implicar na nulidade do ato e de suas consequências jurídicas.
34.	Entretanto, devemos destacar que a jurisprudência desta Casa se tem fixado no sentido de que, tendo sido o objeto do aditivo executado, não há dano, tendo em vista a possibilidade de enriquecimento ilícito da Administração.
35.	No presente caso, não há indicação de que os serviços adicionais não teriam sido executados, mesmo no caso das notas fiscais não atestadas, pois não há outros elementos que corroborem essa conclusão.
36.	As ponderações da defesa e os documentos constituintes destes autos permitem concluir que houve, na verdade, um novo projeto associado à II Mostra Nacional de Práticas em Psicologia, uma vez que houve a ocorrência de alterações qualitativas e quantitativas.
37.	 De acordo com a defesa apresentada pelo senhor Fernando Augusto Miranda Nazaré, consultor jurídico do CFP à época e responsável pela elaboração do parecer jurídico obrigatório exigido nos termos do art. 38, parágrafo único, da Lei 8.666/1993, acerca da possibilidade de aditivação do contrato, houve uma alteração substancial no projeto original:
Ocorre que a própria dinâmica da II Mostra não era apenas a de expor trabalhos fixos, mas a de envolver os participantes em salas com a natureza de nítidos fóruns de discussão e proposição de teses, ou seja: cada psicólogo inscrito poderia apresentar o seu próprio trabalho. 
Equivale a dizer que não houve apenas alteração na quantidade de participantes, mas também no projeto da Mostra à medida em que se autorizou que cada psicólogo pudesse apresentar o seu trabalho. O incremento do número de inscrições acarretou o aumento da proposição de muitas atividades simultâneas. 
Assim, o próprio projeto foi alterado - no sentido de que cada profissional pudesse apresentar seu trabalho - e não apenas o número de participantes. Não se tratava, pois, de simplesmente aumentar o espaço para recepcionar o número de psicólogos inscritos, mas também de aumentar o número de apresentações, debates e temas de discussões. 
Um dos objetivos do evento era mostrar a diversidade de práticas em psicologia. Tivemos 32.000 pessoas inscritas e 4.000 trabalhos apresentados. 
38.	Em reiterados momentos, fomos confrontados com a tese de que as falhas ocorridas no planejamento e condução desse contrato não representaram danos ao erário. O próprio posicionamento do senhor Ministro Relator Sherman Cavalcanti (Peça 40) reforça esse entendimento.
No tocante aos ditames da LRF e a sua interface com os Conselhos 
39.	Considerando as ponderações encaminhadas pelo senhor Luis Eduardo M. Tuniol, advogado representante legal de ambos os defendentes, acerca da Lei de Responsabilidade Fiscal e sua aplicabilidade junto aos Conselhos de Fiscalização Profissional, destacadas a seguir, entendemos necessário acrescentar alguns comentários a título de orientação, uma vez que o tema foi objeto de muitos debates no âmbito nesta Corte de Contas.
	... não se justifica a submissão dos conselhos às restrições impostas pela Lei Complementar 101/2000, pelo simples fato de esta norma federal também contemplar as autarquias entre as entidades por ela alcançadas. 
	Tal presunção ignora a peculiaridade daqueles entes, pois, embora desempenhem atividades públicas delegadas, não chegam a integrar o complexo administrativo da União'. Esse posicionamento - da não aplicação das disposições da LRF aos conselhos profissionais -, aliás, foi exaustivamente reafirmado pelo E. TCU no simpósio realizado no ano de 2016 em Brasília-DF com os representantes dos diversos conselhos profissionais (inclusive do próprio Conselho Federal de Psicologia) , e constante no material fornecido e disponível no site da própria Corte de Contas. 
40.	De maneira geral, as leis que instituíram os conselhos de fiscalização estabeleceram expressamente a personalidade jurídica de direito público para essas entidades, embora nem todas tenham sido denominadas autarquias. Apesar das suas peculiaridades, os conselhos foram criados com a finalidade de zelar pela integridade e disciplina das diversas profissões.
41.	Contudo, esses entes não constituem as autarquias administrativas que compõem o aparelho do Estado como entidades da administração indireta, uma vez que não são sustentadas pela União e, por essa razão, não são contempladas com dotações à conta da lei orçamentária anual.
42.	Os conselhos, considerando as características estabelecidas nas leis de criação, constituem as chamadas autarquias corporativas, criadas com atribuições de fiscalização do exercício de profissões regulamentadas, detendo, para tanto, poder de polícia, consistente na faculdade de aplicar multas pecuniárias e sanções disciplinares aos seus membros, suspender o exercício profissional ou até cancelar o registro de seus associados.
43.	Os recursos arrecadados pelos conselhos de fiscalização são constituídos, em sua maioria, das anuidades pagas pelos profissionais que deles fazem parte e destinam-se ao custeio das atividades administrativas das respectivas entidades utilizadas no cumprimento de sua finalidade.
44.	Originários da Constituição Federal, por força das disposições do art. 149, a esses recursos são aplicados os princípios constitucionais e legais inerentes aos tributos e, enquadrando-se como contribuições parafiscais, estão sujeitos ao controle externo, a cargo do Congresso Nacional, com o auxílio do Tribunal de Contas da União.
45.	Convém registrar que até o advento da Medida Provisória 1.549-35, de 9.10.1997, era pacífico o entendimento acerca da natureza pública dos conselhos e de suas receitas. Após a referida legislação, transformada na Lei 9.649, de 27.5.1998, esses entes, por força das disposições do art. 58 e seus parágrafos, passaram a ser 'dotados de personalidade jurídica de direito privado'.
46.	A partir de então surgiram algumas controvérsias acerca dessas entidades, em especial sobre a natureza jurídica dos conselhos e das contribuições por eles arrecadadas e até mesmo em relação ao controle exercido pelo TCU sobre esses entes.
47.	Essas dúvidas foram definitivamente esclarecidas após o julgamento pelo Supremo Tribunal Federal da ADIN 1.717-6 (DF) , mediante a qual aquela Corte Suprema julgou procedente o pedido para declarar a inconstitucionalidade do caput do art. 58 e §§ 1º, 2º, 4º, 5º, 6º, 7º e 8º do mesmo artigo da Lei 9.649/98, sob o fundamento de que a 'interpretação conjugada dos artigos 5º, XIII, 22, XVI, 21, XXIV, 70, parágrafo único, 149 e 175 da Constituição Federal, leva à conclusão, no sentido da indelegabilidade, a uma entidade privada, de atividade típica de Estado, que abrange até poder de polícia, de tributar e de punir, no que concerne ao exercício de atividades profissionais regulamentadas, como ocorre com os dispositivos impugnados'.
48.	Entende esta Corte de Contas que os Conselhos de Fiscalização de Profissões Regulamentadas têm natureza autárquica, ainda que diferenciada, visto que detêm capacidade tributária ativa, imunidade tributária, munus público decorrente do exercício do poder de polícia delegado pelo Estado. Esses atributos são suficientes para fazer incidir sobre eles as normas gerais e princípios de direito público.
49.	Portanto, no caso dos conselhos de fiscalização, a competência do TCU para fiscalizar a aplicação dos recursos por eles administrados decorre não só da natureza jurídica dessas entidades, mas fundamentalmente da natureza pública das contribuições arrecadadas, não obstante, após o julgamento pelo STF da ADIN 1.717, encontrar-se pacificado o entendimento pela natureza pública dessas entidades.
50.	A defesa apresentada destaca que os Conselhos de Fiscalização Profissional, embora sejam de reconhecida natureza autárquica, não estariam subordinados, em razão das suas particularidades, às limitações contidas na chamada Lei de Responsabilidade Fiscal, apresentando uma decisão adotada por esta E. Corte de Contas em 2002 (TC Processo 016.756/2003-0, tendo como Relator o Ministro Walton Alencar Rodrigues) , a seguir transcrita:
Cumpre trazer a cotejo a decisão proferida pelo e. Tribunal de Contas da União que, ao abordar o fato de a Lei de Responsabilidade Fiscal ter estabelecido contornos precisos das ações de gestores públicos que possam repercutir nos agregados econômicos das contas nacionais, afastou a sua aplicação aos Conselhos Profissionais, conforme consta nos autos do Processo TC Processo 016.756/2003-0, tendo como Relator o Ministro Walton Alencar Rodrigues:
Não é o caso dos conselhos de fiscalização de profissões regulamentadas, cujos atos ordinários de arrecadação de receitas e de realização de despesas não têm o condão de repercutir nos resultados consolidados de gestão fiscal a que alude a Lei Complementar 101/2000. 
51.	A LRF (Lei Complementar 101, de 4.5.2000) estabelece, no capítulo II, normas de finanças públicas voltadas para a responsabilidade na gestão fiscal. Seu objetivo é estabelecer as normas de finanças públicas abrangendo os seguintes aspectos:
	1) ação planejada e transparente;
	2)  prevenção de riscos e correção de desvios que afetem o equilíbrio das contas públicas;
	3)  garantia de equilíbrio nas contas, via cumprimento de metas de resultado entre receitas e despesas, com limites e condições para a renúncia da receita e a geração de despesas com pessoal, seguridade, dívida, operações de crédito, concessão de garantia e inscrição em restos a pagar.
52.	Há que se destacar que a LRF não alcança todo e qualquer órgão ou entidade da administração pública. Foram excluídos aqueles que não guardam relação de dependência financeira total ou parcial com o Tesouro Nacional. 
53.	Ao fazer referência no art. 1°, § 3°, inciso I, alínea 'b', a empresa estatal dependente, definida como sendo aquela que recebe do controlador recursos para pagamento de despesas de pessoal, de custeio geral ou de capital, a Lei determinou, expressamente, que apenas essas empresas dependentes devem submeter-se a todas as determinações nela contidas (cf. art. 2°, inciso III) .
54.	No caso dos conselhos, apesar de terem sido criados, em sua maioria, como autarquias, esses entes não constituem as autarquias administrativas que compõem o aparelho do Estado como entidades da administração indireta, uma vez que não são sustentados pela União, não sendo, por conseguinte, alcançados pelas limitações impostas pela LRF.
55.	Também não se justifica a submissão dos conselhos às restrições impostas pela Lei Complementar 101/2000, pelo simples fato de essa norma federal também contemplar as autarquias entre as entidades por ela alcançadas. Tal presunção ignora a peculiaridade daqueles entes, pois, embora desempenhem atividades públicas delegadas, não chegam a integrar o complexo administrativo da União.
56.	Não obstante, sendo públicos os recursos por eles administrados, a execução de seus orçamentos deve obedecer aos princípios e normas de direito público aplicados à administração pública federal, inclusive os constantes da LRF, a exemplo daqueles previstos nos arts. 15 e 21, parágrafo único, da referida Lei, que estabelecem, respectivamente, regras acerca de geração de despesa ou assunção de obrigação e sobre aumento de despesa com pessoal, neles estando implícitos os princípios do planejamento, transparência e moralidade.
57.	A decisão do TCU (Acórdão 341/2004-TCU-Plenário) , adotada quando do julgamento do TC Processo 016.756/2003-0 e apresentada de forma parcial pelo senhor advogado representante inclui um parágrafo que nos parece essencial, no sentido de que há a necessidade de observância das normas gerais e princípios que norteiam a administração pública, conforme se depreende da leitura a seguir:
Os conselhos de fiscalização profissional não estão subordinados às limitações contidas na Lei Complementar 101/2000, em especial as relativas aos limites de gastos com pessoal, incluindo terceirizações, visto que tais entidades não participam do Orçamento Geral da União e não gerem receitas e despesas de que resultem impactos nos resultados de gestão fiscal a que alude o referido diploma legal;
Os conselhos de fiscalização profissional, apesar de não estarem sujeitos às limitações de despesa impostas pela Lei Complementar 101/2000, devem observar as normas gerais e princípios que norteiam a gestão pública responsável, com destaque para a ação planejada e transparente, que possam prevenir riscos e corrigir desvios capazes de afetar o equilíbrio de suas contas (art. 1º, § 1º) . (O grifo é nosso) 
58.	Assim, embora não se exija dos referidos conselhos profissionais o cumprimento de limites de, por exemplo, gastos com pessoal, inscritos na LRF, é pacífica a necessidade de adotar uma gestão equilibrada.
59.	A fim de corroborar nosso posicionamento destacamos, na tabela a seguir, algumas outras decisões adotadas pelo TCU em diversas áreas que nos permitem concluir acerca da subordinação dos conselhos às normas gerais da Administração Pública, bem como à atuação do Controle Externo a cargo do TCU:
	Acórdão e Processo no TCU
	Tema Abordado
	Resumo

	TC 002.998/2014 - 9
Acórdão 773/2016-TCU-Plenário
	Concessão irregular de adicionais, gratificações, auxílios e outras vantagens remuneratórias aos funcionários do Crea/SP
	9.2. determinar ao Conselho Regional de Engenharia e Agronomia do Estado de São Paulo que, na próxima negociação de acordo coletivo, promova a revisão dos benefícios, com fulcro no art. 2º do Decreto 908/1993 e na Súmula 277 do TST, de modo a suprimir as seguintes vantagens concedidas sem amparo legal ou não condizentes com a realidade de mercado: auxílio educação para dependentes, auxílio medicamentos, auxílio óculos, auxílio previdenciário, majoração da hora acumulada no banco de horas, tolerância sobre atrasos, licença gala, licença nojo e prolongamento de feriados;

	TC 016.756/2003 - 0
 Acórdão TCU 0341 - Plenário
	Eventual sujeição dos servidores dos Conselhos de Fiscalização Profissional à Lei 8.112/93,
	Os servidores dos conselhos de fiscalização profissional nunca foram regidos pela Lei 8.112/90, mesmo no período anterior à vigência da Medida Provisória 1.549/97, sucessivamente reeditada e convertida na Lei 9.649/98, uma vez que jamais foram detentores de cargos públicos criados por lei com vencimentos pagos pela União, sendo-lhes, portanto, incabível a transposição do regime celetista para o estatutário, conforme o art. 243 do referido diploma legal.

	TC 011.620/2012 - 9
Acórdão 2711/2015 TCU Plenário:
	Remuneração de empregado acima do teto constitucional
	Recomendar ao Crea/SP que:
9.8.1. implemente melhorias na normatização e nos procedimentos de controles internos, em especial por parte da Superintendência de Controladoria, para coibir a ocorrência de novas irregularidades como as apontadas no presente processo, a saber, a aprovação e pagamento de remunerações acima do teto constitucional, bem como de transformações de cargos e incorporações de vantagens sem observância aos princípios da razoabilidade, moralidade, eficiência e economicidade, bem como aos parâmetros de mercado;

	TC 024.037/2013 - 3  
Acórdão 871/2016 - TCU / Plenário
	Remuneração de empregado acima do teto constitucional
	Os Conselhos de Fiscalização de Profissões regulamentadas, dada a natureza autárquica que possuem, são alcançados pela regra constitucional do teto remuneratório (art. 37, inciso XI, da Constituição Federal) . Assim, as vantagens pessoais e outras de qualquer natureza integram o somatório da remuneração para efeito de verificação do teto constitucional, excluindo-se tão somente aquelas de caráter indenizatório (art. 37, inciso XI, § 11, da Constituição Federal) . 

	TC 005.122/2008 - 1 
Acórdão TCU 0367- 04 2ª Câmara:
	Obrigatoriedade de realização de concurso público
	É irregular a contratação de pessoal sem concurso público a partir de 18/05/2001, data da publicação no Diário da Justiça da deliberação do STF acerca do julgamento do mérito do MS 21.797-9.

	TC Processo 001.722/2003-5 
Acórdão TCU 1386/2005 - Plenário
	Processos licitatórios
	Os Conselhos de Fiscalização Profissional, considerando a sua natureza autárquica e capacidade tributária ativa, submetem-se ao regime da Lei 8.666/1993 e, assim sendo, devem adotar medidas para impedir irregularidades

	Acórdão TCU 2.5622008 - Plenário
	Concurso público previamente à contratação de pessoal;
Licitação prévia para as obras, serviços, compras, alienações e locações
	A respeito dos conselhos de fiscalização de profissões regulamentadas, a farta jurisprudência desta Corte é no sentido de que tais entidades têm natureza autárquica sui generis; arrecadam e gerenciam recursos públicos de natureza parafiscal; sujeitam-se aos princípios constitucionais aplicáveis à administração pública; integram, por força constitucional e legal, o rol dos jurisdicionados deste Tribunal; estão obrigados a realizar concurso público previamente à contratação de pessoal; e devem observar a licitação prévia para as obras, serviços, compras, alienações e locações.

Fonte: Orientações para os Conselhos de Fiscalização das Atividades Profissionais (TCU 2014) .
60. 	A realização da Concorrência 1/2012 para a montagem da II Mostra de Psicologia, sem que fossem estimados os impactos financeiros na forma do art. 16 da Lei Complementar 101/2000, somados às demais falhas de caráter formal, nos levam a considerar que o Conselho Federal de Psicologia apresentou um planejamento ineficaz em suas ações, fato que contribuiu para afetar o equilíbrio de suas contas. 
61.	A assunção de dívida no valor de R$ 1.268.781,62, diferidas para o exercício seguinte (2013) , em desrespeito ao art. 42 da Lei Complementar 101/2000, bem como a realização da Concorrência 1/2012 para a montagem da II Mostra de Psicologia, sem que fossem estimados os impactos financeiros na forma do art. 16 da Lei Complementar 101/2000, são falhas que, apesar de não se traduzirem em dano imediato ao erário, podem vir a comprometer outras dimensões importantes para a administração pública, em especial no que concerne à possibilidade de limitação do caráter competitivo das licitações.
62.	Diante do exposto somos pela rejeição das razões de justificativa apresentadas pelo senhor Humberto Cota Verona (peça 56) e pela senhora Monalisa Nascimento dos Santos Barros (peça 54) , propondo:
	a)  Aplicação de multa a Humberto Cota Verona decorrente da assunção de dívida no valor de R$ 1.268.781,62, diferidas para o exercício seguinte (2013) , em desrespeito ao art. 42 da Lei Complementar 101/2000, bem como pela realização da Concorrência 1/2012 para a montagem da II Mostra de Psicologia, sem que fossem estimados os impactos financeiros na forma do art. 16 da Lei Complementar 101/2000; e
	b)  Aplicação de multa a Humberto Cota Verona e a Monalisa Nascimento dos Santos Barros decorrente da:
	b.1) aprovação do termo aditivo ao contrato decorrente da Concorrência 1/2012, com base parecer jurídico manifestamente desarrazoado do ponto de vista técnico, de acordo com o entendimento expressado pelo Supremo Tribunal Federal no MS-24.584/DF, por contrariar o art. 65, §§ 1.° e 2. °, da Lei de Licitações, nos termos da jurisprudência do Tribunal de Contas da União (v.g. Acórdão 1161/2010-TCU-Plenário e 40/2013-TCU-Plenário) ; 
	b.2) realização de pagamentos listados na tabela a seguir, sem o prévio empenho, contrariando o artigo 60 da Lei 4.320/1964: 
	Valor (R$) 
	Data
	Objeto

	1.293.833,65
	28/9/2012
	Contrato original com a Via TV, resultante da Concorrência 1/2012

	1.268.781,62
	04/2/2013
	Termo Aditivo

	208.627,20
	17/8/2012
	Locação do pavilhão Anhembi

Resposta de Fernando Augusto Miranda Nazaré (peça 49) :
63. 	As informações apresentadas em resposta à audiência foram, resumidamente, as seguintes:
	1)  A licitação para a contratação sob exame transcorreu sob a responsabilidade do Conselho Regional de Psicologia da 6ª Região, conforme portaria do CFP documentada em 18 de maio de 2012, uma vez o evento seria realizado na cidade de São Paulo, razão pela qual os gestores do Conselho Federal de Psicologia à época decidiram delegar competência ao Conselho Regional de Psicologia da 6ª Região para realizar o procedimento licitatório. 
	2) O raciocínio desenvolvido na r. manifestação técnica deste E. Tribunal considera que havia simplesmente um aumento de participantes e, portanto, não havia dúvidas que se tratava de aumento quantitativo, e não qualitativo. 
	3) Ocorre que a própria dinâmica da II Mostra não era apenas a de expor trabalhos fixos, mas a de envolver os participantes em salas com a natureza de nítidos fóruns de discussão e proposição de teses, ou seja: cada psicólogo inscrito poderia apresentar o seu próprio trabalho. 
	4) Equivale a dizer que não houve apenas alteração na quantidade de participantes, mas também no projeto da Mostra à medida em que se autorizou que cada psicólogo pudesse apresentar o seu trabalho. O incremento do número de inscrições acarretou o aumento da proposição de muitas atividades simultâneas. 
	5) Mais de sessenta e cinco atividades estavam disponíveis durante todos os momentos e mais de trezentas caravanas de todo o país estavam confirmadas e se fizeram presentes, advindas dos mais longínquos lugares de todos os estados brasileiros e de treze diferentes países. 
	6) A adequação do projeto inicial com tal premissa: cada psicólogo poderia apresentar seu próprio trabalho para discussão, implicou o acréscimo de espaços de reunião e pessoal de trabalho, além de atividades, tais como rodas de debate e apresentações que pudessem mobilizar a presença nos mais variados espaços da Mostra e atender aos psicólogos. 
	7) Assim, o próprio projeto foi alterado - no sentido de que cada profissional pudesse apresentar seu trabalho - e não apenas o número de participantes. Não se tratava, pois, de simplesmente aumentar o espaço para recepcionar o número de psicólogos inscritos, mas também de aumentar o número de apresentações, debates e temas de discussões. 
	8) Um dos objetivos do evento era mostrar a diversidade de práticas em psicologia. Tivemos 32.000 pessoas inscritas e 4.000 trabalhos apresentados. 
	9) Além do mais, ao ser consultado sobre a possibilidade de aditar o contrato acima do limite de 25% previsto no art. 65, § 1º da Lei n° 8.666/93, o ora peticionário recebeu os autos do processo licitatório sem a informação de que o Relatório de Inscritos da II Mostra (peça 12, p. 42, do TCProcesso 029.688/2015-9) indicava que em 29/6/2012, quando da abertura das propostas (peça 8, p. 40 do TC-Processo 020.688/2015-9) já havia 20.000 inscritos. 
	10) Nesse compasso, considerando que o processo licitatório tramitou sob a responsabilidade do Conselho Regional de Psicologia da 6ª Região, o ora peticionário, que trabalhava na sede do Conselho Federal de Psicologia em Brasília - DF, houve por bem manter a prudência e elaborar parecer condicionando a contratação ao preenchimento de determinados requisitos, tudo de maneira fundamentada na doutrina mais abalizada e consoante decisão do próprio Tribunal de Contas da União. 
	11) Resta claro que o peticionário não aprovou ou opinou favoravelmente ao enquadramento no acréscimo qualitativo. Quem o faz foi exatamente o despacho/justificativa apresentada e assinada pelo conselheiro-presidente do Conselho Federal de Psicologia, Sr. Humberto Cota Verona, conforme consta do processo licitatório. 
	12) Assim, forçoso reconhecer que não foi o parecer objeto de exame que embasou o aditivo ao contrato firmado, mas sim a justificativa do presidente da autarquia à época dos fatos. 
Análise da Secex Previdência
63.	A análise do conjunto de defesas apresentadas permite verificar que houve falha de planejamento quanto ao projeto objeto do processo licitatório a cargo do CFP.
64.	Não se trata apenas de discutir se as alterações ocorridas seriam de caráter qualitativo ou quantitativo, uma vez que resta claro que o Termo Aditivo contemplava um novo projeto bastante distinto daquele projeto incialmente concebido.
65.	Houve alterações no modus operandi da II Mostra Nacional de Práticas em Psicologia (Licitação CFP 027/2012) , bem como um significativo incremento no número de inscritos.
66.	Todos esses elementos deveriam impor aos dirigentes do CFP, e ao seu consultor jurídico, maior precaução nas análises e ações.
67.	A eventual inexistência de dano ao erário deve ser observada, data vênia, com maior cuidado, uma vez que alterações desta ordem em contratos firmados podem mascarar a ocorrência de prejuízos em outras dimensões distintas do mero aspecto financeiro.
68.	A esse respeito, destacamos a possibilidade de que a celebração de Termo Aditivo em valores muitos superiores àqueles inicialmente contratados pode significar uma clara restrição ao caráter competitivo do certame.
69.	Trata-se de um novo projeto cujo valor final é praticamente o dobro do valor inicialmente contratado.  
70.	Será que as demais empresas, inclusive aquelas que inicialmente não se interessaram em participar da licitação, não estariam propensas a mudar sua decisão se pudessem perceber que os valores iniciais sofreriam elevação tão substancial?  
71.	Em razão do exposto somos pela rejeição das razões de justificativa apresentadas pelo senhor Fernando Augusto Miranda Nazaré  (peça 49) , propondo a aplicação de multa pela  emissão do parecer obrigatório, previsto nos termos do art. 38, parágrafo único, da Lei 8.666/1993, acerca da possibilidade de aditivação do contrato firmado pelo Conselho Federal de Psicologia, decorrente da Concorrência 1/2012, não devidamente fundamentado, defendendo tese não aceitável tecnicamente, por se mostrar frontal e manifestamente contrária ao art. 65, §§ 1° e 2º, da Lei de Licitações, conforme a jurisprudência deste Tribunal firmada a partir da Decisão 215/1999- TCU-Plenário.
Resposta do Conselho Federal de Psicologia (peça 58) :
72.	O Conselho Federal de Psicologia (CFP) , após detida análise e compilação das informações, encaminhou o ofício 707/2018/CG-CFP, datado de 28/3/2018 (peça 58) , no qual informa as providências adotadas.
73.	Em relação à escrituração contábil, como bem assinalado no r. acórdão, tais situações são do ano de 2013 e, com efeito, tal situação não mais persiste.
74.	No momento atual, a escrituração contábil do CFP observa às Normas Brasileiras de Contabilidade Aplicadas ao Setor Público, alinhadas ao que regulamenta a Lei nº 4320/64 e procedimentos contábeis constantes do Manual de Contabilidade Aplicada ao Setor Público (MCASP - 7§ Edição) .
75.	Inclusive, relatório de auditoria independente relativo ao exercício de 2016, comprova a correção de eventuais equívocos ocorridos em exercícios anteriores
Análise da Secex Previdência
76.	Entendemos que as informações prestadas pelo Conselho Federal de Psicologia são adequadas à solução dos problemas identificados no âmbito desse processo e as soluções encontradas, desde que efetivamente implementadas, podem vir a garantir maior confiabilidade à gestão orçamentária e contábil daquela entidade.
Quanto ao item 9.2 do Acórdão n.º 51/2018 - TCU - Plenário
77.	No transcorrer de sua análise inicial destes autos (Peça 40) , o Senhor Ministro Relator Augusto Sherman destacou que:
No tocante à proposta de audiência do ex-presidente do CFP, Sr. Humberto Cota Verona, dentre outras irregularidades objeto da audiência, consta a requisição de explicação porque a planilha orçamentária e o preço de referência foram elaborados pela empresa Redondo Consultoria e não pelo Conselho Federal de Psicologia, e também é demandado que o responsável informe quem é o autor do projeto complementar que resultou na aditivação do contrato com a Via TV, bem como sobre eventuais ligações entre as empresas Redondo Consultoria, Votupoca e Via TV na Concorrência 1/2012. 
Esses itens da audiência decorrem da análise realizada no subitem 2.8 da instrução transcrita no relatório parte desta deliberação, no qual são aventadas possíveis relações entre as empresas Votupoca, que teria participado da elaboração de desenhos utilizados na aditivação do contrato com a Via TV, e a empresa Redondo Consultoria, que foi contratada para a elaboração do projeto base para essa aditivação. Suscita-se, ainda, uma eventual ligação entre essas empresas e a Via TV. 
Verifico, entretanto, que essas questões foram analisadas de forma bastante superficial pela comissão de sindicância do CFP e, também, na instrução da Secex Previdência. 
Não me parece, ainda, pertinente a busca de informações necessárias à elucidação dessas dúvidas no bojo de uma audiência. A apuração da possível irregularidade pode ser realizada por meio de diligência ou outras medidas visando a obtenção dos elementos probatórios necessários. 
Se há elementos que denotam possível relação entre essas empresas, em que uma elabora planilhas orçamentárias, outra elabora desenhos necessários à contratação e outra é contratada, penso que a questão merece ser aprofundada pela unidade técnica, utilizando-se, além de diligências, também das ferramentas de tecnologia da informação disponíveis para tanto. 
78.	Assim, foi determinado à Secex Previdência que verificasse o eventual relacionamento entre as empresas supracitadas, conforme consta do item 9.2 do Acórdão 51/2018-TCU-Plenário:
	9.2. determinar à Secex Previdência que adote as providências necessárias à verificação de eventual relacionamento entre as empresas Redondo Consultoria, Votupoca e Via TV que possa ter resultado em favorecimento da Via TV no âmbito da Concorrência 1/2012, utilizando, para isso, as diligências necessárias, além das ferramentas de tecnologia da informação disponíveis no Tribunal.
Análise da Secex Previdência
79.	Em cumprimento à determinação deste E. Tribunal buscamos verificar a existência de eventual ligação entre as empresas supracitadas de modo a amparar a tese de que teria ocorrido fraude ao processo licitatório, mediante conluio entre as empresas quando da elaboração do Termo Aditivo ao contrato.
80.	Para consecução deste objetivo, realizamos consulta ao sistema denominado DGI Consultas, uma ferramenta de tecnologia da informação disponível neste E. Tribunal, informando o nome e CPF dos responsáveis chamados em audiência nestes autos, bem como o nome das três (3) empresas relacionadas e seus respectivos CNPJ e seus respectivos sócios.
81.	Buscamos inicialmente verificar a eventual existência de vínculos entre os sócios das empresas e os responsáveis pelo CFP à época.
82.	A resposta à consulta formulada não logrou identificar a existência de vínculos, tanto familiares quanto em termos de participações societárias nas três empresas supracitadas ou em outras empresas que não são objeto deste contrato sob análise.
83.	Da mesma forma, não se identificou a existência de vínculos associados à participação conjunta dos responsáveis pelo CFP à época e os sócios das empresas listadas em outros empreendimentos.
84.	Embora as informações obtidas não tenham sido capazes de evidenciar a existência de vínculos entre as partes envolvidas devemos considerar que há indícios de um acerto prévio entre as empresas, conforme se depreende da análise constante da Peça 36, item 2.8, fls. 10 e 11, resumida a seguir:
	a) a empresa Redondo Consultoria, foi contratada para a elaboração do projeto base para essa aditivação do contrato celebrado com a Via TV.
	b) o projeto que resultou no aditivo foi confeccionado em papel timbrado da empresa Estúdio Votupoca, que teria participado da elaboração de desenhos utilizados na referida aditivação. Na peça 7, páginas 143-186 do TC Processo 029.688/2015-9, constam o projeto artístico arquitetônico, o memorial descritivo e a planilha orçamentária. 
	c) não há no processo licitatório informações a respeito da contratação do Estúdio Votupoca, responsável pela elaboração dos desenhos anexos ao projeto complementar, que serviu de base para a celebração do Termo Aditivo.
	d) a comissão de sindicância verificou a existência de comunicação, por via de e-mail, datada de 20/4/2012, na qual o Sr. Nivaldo Vitorino (da empresa Estúdio Votupoca) enviou ao Sr. Marcos Ferreira (Curador da II Mostra de Psicologia) os projetos da instalação Direitos Humanos e do túnel, com a exposição das mulheres psicólogas expostas na parede externa.
	e) o Sr. Nivaldo Vitorino, autor do projeto arquitetônico que subsidiou a contratação da empresa Via TV, responde como arquiteto da empresa Redondo Consultoria e encontra-se identificado com endereço de e-mail da empresa Estúdio Votupoca. 
	f) para a comissão de sindicância, tais fatos podem indicar 'vinculo de acertos' entre a empresa Redondo e a empresa Estúdio Votupoca. 
85.	Entendemos que a apuração dessa questão por meio de diligência deve ser desenvolvida em processo apartado, de forma a possibilitar maior detalhamento e profundidade nas análises, inclusive com o encaminhamento do novo processo apartado à SELOG, unidade técnica deste Tribunal com maior expertise no trato de assuntos correlatos.
Conclusão
85.	A análise do conjunto das razões de justificativa apresentadas permite verificar que houve uma falha de planejamento quanto ao projeto objeto do processo licitatório a cargo do CFP.
86.	Não se trata apenas de discutir se as alterações ocorridas seriam de caráter qualitativo ou quantitativo, uma vez que resta claro que o Termo Aditivo contemplava um novo projeto bastante distinto daquele projeto incialmente concebido.
87.	Houve alterações no modus operandi da II Mostra Nacional de Práticas em Psicologia (Licitação CFP 027/2012) , bem como um significativo incremento no número de inscritos. 
88.	Segundo nosso entendimento este processo licitatório apresenta graves erros cujo caráter dificilmente poderia ser confundido com mera falha formal.
89.	Na realidade temos a tramitação de um Termo Aditivo que elevou o custo financeiro do projeto em 97%, praticamente introduzindo um novo projeto, distinto do projeto inicial em termos qualitativos e quantitativos.
Proposta de Encaminhamento
	Diante do exposto somos pelo encaminhamento dos presentes autos à consideração superior propondo:
	1) A rejeição das razões de justificativa apresentadas pelo senhor Humberto Cota Verona (peça 56) e pela senhora Monalisa Nascimento dos Santos Barros (peça 54) , propondo:
	1.1) Aplicação de multa a Humberto Cota Verona, com fulcro no inciso II, art. 58, da Lei n.º 8.443/92, c/c o inciso II do art. 268 do RI/TCU, decorrente da:
	a) assunção de dívida no valor de R$ 1.268.781,62, diferidas para o exercício seguinte (2013) , em desrespeito ao art. 42 da Lei Complementar 101/2000, bem como pela realização da Concorrência 1/2012 para a montagem da II Mostra de Psicologia, sem que fossem estimados os impactos financeiros na forma do art. 16 da Lei Complementar 101/2000;  
	b) aprovação do termo aditivo ao contrato decorrente da Concorrência 1/2012, com base parecer jurídico manifestamente desarrazoado do ponto de vista técnico, de acordo com o entendimento expressado pelo Supremo Tribunal Federal no MS-24.584/DF, por contrariar o art. 65, §§ 1.° e  2.°, da Lei de Licitações, nos termos da jurisprudência do Tribunal de Contas da União (v.g. Acórdão 1161/2010-TCU-Plenário e 40/2013-TCU-Plenário) ; e 
	c) realização de pagamentos listados na tabela a seguir, sem o prévio empenho, contrariando o artigo 60 da Lei 4.320/1964: 

	Valor (R$) 
	Data
	Objeto

	1.293.833,65
	28/9/2012
	Contrato original com a Via TV, resultante da Concorrência 1/2012

	1.268.781,62
	04/2/2013
	Termo Aditivo

	208.627,20
	17/8/2012
	Locação do pavilhão Anhembi

	1.2) Aplicação de multa a senhora Monalisa Nascimento dos Santos Barros, com fulcro no inciso II, art. 58, da Lei 8.443/92, c/c o inciso II do art. 268 do RI/TCU, decorrente da:
	a) aprovação do termo aditivo ao contrato decorrente da Concorrência 1/2012, com base parecer jurídico manifestamente desarrazoado do ponto de vista técnico, de acordo com o entendimento expressado pelo Supremo Tribunal Federal no MS-24.584/DF, por contrariar o art. 65, §§ 1.° e 2. °, da Lei de Licitações, nos termos da jurisprudência do Tribunal de Contas da União (v.g. Acórdão 1161/2010-TCU-Plenário e 40/2013-TCU-Plenário) ; e
	b) realização de pagamentos listados na tabela a seguir, sem o prévio empenho, contrariando o artigo 60 da Lei 4.320/1964: 
	Valor (R$) 
	Data
	Objeto

	1.293.833,65
	28/9/2012
	Contrato original com a Via TV, resultante da Concorrência 1/2012

	1.268.781,62
	04/2/2013
	Termo Aditivo

	208.627,20
	17/8/2012
	Locação do pavilhão Anhembi

	2) A rejeição das razões de justificativa apresentadas pelo senhor Fernando Augusto Miranda Nazaré  (peça 49) , propondo a aplicação de multa, com fulcro no inciso II, art. 58 da Lei 8.443/92, c/c o inciso II do art. 268 do RI/TCU, pela  emissão do parecer obrigatório, previsto nos termos do art. 38, parágrafo único, da Lei 8.666/1993, acerca da possibilidade de aditivação do contrato firmado pelo Conselho Federal de Psicologia, decorrente da Concorrência 1/2012, não devidamente fundamentado, defendendo tese não aceitável tecnicamente, por se mostrar frontal e manifestamente contrária ao art. 65, §§ 1.° e 2. °, da Lei de Licitações, conforme a jurisprudência deste Tribunal firmada a partir da Decisão 215/1999- TCU-Plenário.
	3) Seja autorizada a abertura de processo apartado para análise das questões referentes ao item 9.2 do Acórdão 51/2018-TCU-Plenário e seu encaminhamento à SELOG deste E. Tribunal."
	É o relatório.

Luis Eduardo Matos Tuniol (OAB/DF 13.233).

Não atuou.

Monitoramento do Acórdão 1982/2015-TCU-Plenário. Audiências. Rejeição das razões de justificativa. Multa.

MONITORAMENTO (MON)

Trata-se de monitoramento do cumprimento do Acórdão 1982/2015-TCU-Plenário, prolatado em processo de representação formulada pela presidente do Conselho Federal de Psicologia (CFP) , dando conta de possíveis irregularidades ocorridas na gestão antecedente no exercício de 2013.
2.	Por meio da mencionada representação, foi dado conhecimento ao Tribunal de auditoria independente nas contas de 2013 do CFP, realizada pela empresa "PARTWORK Auditores-Independentes. Com base nas conclusões daquela auditoria, o CFP apontou a ocorrência de duas irregularidades básicas (TC-Processo 001.335/2015-4, peça 1, p. 1) :
	a) irregularidades no Processo de Licitação CFP 027/2012 (Concorrência 01/2012) ; e
	b) resultado patrimonial de déficit do exercício, na ordem de R$ 3.755.830,00.
3.	O Tribunal, considerando competir ao conselho adotar as providências ao seu alcance, objetivando a apuração das irregularidades, identificação dos responsáveis e, conforme o caso, a quantificação dos possíveis danos causados ao Conselho, buscando o seu ressarcimento no âmbito administrativo e/ou judicial, prolatou, por meio do Acórdão 1982/2015-TCU-Plenário, a seguinte determinação ao CFP:
"1.7.1.1. adote providências ao seu alcance, objetivando a apuração das irregularidades, identificação dos responsáveis pelas mesmas e, conforme o caso, a quantificação dos possíveis danos causados ao Conselho, conforme disposições do art. 8º da Lei 8.443/1992, ante os fatos trazidos ao conhecimento do Tribunal por meio da presente representação;"
4.	Foram realizados dois monitoramentos para verificação do cumprimento desse Acórdão. O primeiro, julgado por meio do Acórdão 1138/2016-TCU-Plenário assinou prazo para o efetivo cumprimento da determinação acima. O segundo, objeto do Acórdão 51/2018-TCU-Plenário, constatou, a partir das informações encaminhadas pelo CFP em cumprimento à determinação do Acórdão 1982/2015-TCU-Plenário, a ocorrência das seguintes irregularidades relacionadas com a Concorrência 01/2012 e a execução do contrato dela decorrente:
 	a) descumprimento do princípio da publicidade na divulgação da licitação; 
	b) existência de indícios de participação do autor do projeto básico na licitação; 
	c) celebração de termo aditivo em valor de 97% do contrato original, contrariando as normas legais; e
	d) pagamentos sem prévio empenho.
5.	Foi considerada irregular, ainda, a assunção de dívida, no exercício de 2012, no valor de R$ 1.268.781,62, diferida para o exercício seguinte (2013) , em desrespeito ao art. 42 da Lei Complementar 101/2000, e a realização da Concorrência 1/2012 sem que fossem estimados os impactos financeiros, na forma do art. 16 da Lei Complementar 101/2000.
6.	Em razão dessas irregularidades, foi determinada, por meio do Acórdão 51/2018-TCU-Plenário, a realização de audiência de Humberto Cota Verona, ex-presidente do CFP, em relação a todas irregularidades acima e de Monalisa Nascimento dos Santos Barros, tesoureira da entidade, pela aprovação do termo aditivo ao contrato decorrente da Concorrência 1/2012, com base parecer jurídico manifestamente desarrazoado, e realização de pagamentos sem o prévio empenho. Foi também chamado em audiência o parecerista jurídico da entidade, por ter emitido parecer obrigatório, nos termos do art. 38, parágrafo único, da Lei 8.666/1993, não devidamente fundamentado, defendendo a possibilidade de aditivação do contrato em valor de 97% do contrato original. 
7.	Por fim, na mesma decisão foi determinado à SecexPrevidência que adotasse as providências necessárias à verificação de eventual relacionamento entre as empresas Redondo Consultoria, Votupoca e Via TV que possa ter resultado em favorecimento da Via TV no âmbito da Concorrência 1/2012.
8.	Nesta etapa processual estão sendo analisadas as razões de justificativa apresentadas em resposta às audiências, bem como as demais providências adotadas pela SecexPrevidência.
9.	 A análise das razões de justificativa fornecidas pelos responsáveis levou a unidade técnica a propor a rejeição de todas as defesas apresentadas. Dessa forma, pugna pela aplicação da multa prevista no art. 58, inciso II, da Lei 8.443/1992 aos destinatários das audiências.
10.	Quanto à apuração de eventual relacionamento entre as empresas Redondo Consultoria, Votupoca e Via TV que possa ter resultado em favorecimento da Via TV no âmbito da Concorrência 1/2012, as providências adotadas pela unidade técnica, inclusive com o uso do Sistema DGI Consultas do Tribunal, não conseguiram detectar a existência de vínculos entre as mencionadas empresas. Entretanto, ante os indícios de um acerto prévio entre as empresas, a SecexPrevidência propõe que a apuração dessa questão, por meio de diligências, seja realizada em processo apartado, de forma a possibilitar maior detalhamento e profundidade nas análises.
11.	Por fim, com base em informações prestadas pelo CFP nesta etapa, restou evidenciado que os problemas contábeis inicialmente apontados na representação se circunscreveram ao exercício de 2013, não mais persistindo a situação.
12.	Acolho a análise realizada pela SecexPrevidência como parte das minhas razões de decidir, naquilo que não vier de encontro às considerações que passo a expor.
13.	Com relação às questões relacionadas à Concorrência 1/2012, em especial a aditivação em 97% do valor original do contrato dela resultante, as justificativas apresentadas não são aptas a afastar a irregularidade. Conforme restou comprovado, foi licitado um projeto que previa a participação de 12.000 pessoas no evento II Mostra Nacional de Práticas em Psicologia quando já se sabia que o número de inscritos ultrapassava 25.000 participantes. Em consequência, por meio da aditivação, foi efetivamente executado o contrato de forma a acomodar esse total de participantes, ampliando-se muito além do permitido legalmente o número de participantes previstos contrato original, em afronta aos ditames do art. 65, § 1º, da Lei 8.666/1993, que limita essa aditivação em 25%. 
14.	Alterações contratuais dessa monta, além de afrontar o princípio da legalidade, frustra o objetivo da obtenção da proposta mais vantajosa para a administração, conforme previsto no art. 3º da Lei de Licitações, uma vez que, caso fosse licitada a prestação de serviços para o quantitativo de participantes efetivamente atendidos, poderia ter sido atraído número maior de interessados na prestação dos serviços, aumentando a competitividade do certame e, por conseguinte, propiciando a oportunidade de obtenção de propostas mais vantajosas.
15.	Dessa forma, não há como afastar a responsabilidade do parecerista jurídico, que emitiu parecer obrigatório, com fundamento no art. 38, parágrafo único, da Lei 8.666/1993, em que defendeu a possibilidade de aditivação do contrato aumentando em 97% o número de participantes previstos no contrato original. Sua alegação de que condicionou a contratação ao preenchimento de determinados requisitos não merece prosperar, uma vez que essa condicionante foi superada no próprio parecer, conforme expus no Voto condutor do Acórdão 51/2018-TCU-Plenário, que determinou as presentes audiências, in verbis:
"15. O segundo ponto que destaco trata da irregularidade atinente à ausência de posicionamento, no parecer emitido pela assessoria jurídica do CFP, sobre o aditamento do contrato decorrente da Concorrência 1/2012. A análise realizada pela SecexPrevidência acerca desse parecer (peça 8, p. 117-122 do TC-Processo 029.688/2015-9) considerou que o parecerista jurídico adotou uma linha de raciocínio não aplicável ao caso, já que avaliou que a aditivação pretendida se tratava de modificação qualitativa, quando era evidente se tratar de modificação quantitativa, uma vez que cuidava da ampliação do número de participantes no evento a ser atendido pelo contrato. Concluiu, ainda, a unidade técnica, que mesmo que se tratasse de modificação qualitativa, nos termos da Decisão 215/1999-TCU-Plenário, o limite de 25% imposto pelo art. 65, § 1º, da Lei 8.666/1993 vedava a aditivação pretendida, por extrapolar aquele limite. Apesar disso, o parecerista expressou em seu parecer (peça 8, p. 121 do TC-Processo 029.688/2015-9) que a aditivação observava os pressupostos contidos naquela decisão do Tribunal. Dessa forma, apesar de o parecer concluir com o posicionamento de que se deveria "verificar se a contratação em tela obedece aos requisitos previstos na Decisão TCU 215/99", tal verificação já havia sido feita no próprio parecer quando afirmou que a contratação atendia aos pressupostos da decisão." (grifei) 
16.	Não socorrem também o parecerista as alegações acerca da alteração do projeto licitado, na tentativa de demonstrar que não teria opinado favoravelmente a uma alteração quantitativa em valores que ultrapassavam os limites legais. A uma, não consta do seu parecer ou do termo aditivo menção às alegadas novas atividades incluídas no projeto original; a duas, se realmente ocorreu alteração de tal monta, significaria ter ocorrido desfiguração do objeto licitado, o que constituiria burla ao dever de licitar e afronta ao princípio da isonomia. 
17.	Mostra-se irrelevante o argumento de que teria recebido os autos do processo licitatório, quando da solicitação do parecer jurídico, sem a informação de que, quando da abertura das propostas, já havia 20.000 inscritos. Conforme as considerações acima, o posicionamento do parecerista mostrou-se carente de fundamentação técnica, independentemente de tal informação. 
18.	Também não há como acolher as defesas do então presidente e da tesoureira do CFP, vez que foram responsáveis pela aprovação da aditivação contratual com base em parecer manifestamente desarrazoado do ponto de vista técnico. Com efeito, uma aditivação da ordem de 97%, quando sabidamente a lei limita esse percentual em 25%, deveria ser objeto de cuidadoso exame por parte dos gestores, mormente diante de um parecer jurídico ambíguo e carente de fundamentação técnica.
19.	Não há como acatar, ainda, as justificativas para a realização de pagamentos sem o prévio empenho. Trata-se de afronta ao art. 60 da Lei 4.320/1964, de longa data de observação obrigatória na execução das despesas no âmbito da administração.
20.	Quanto à possível afronta às disposições da Lei de Responsabilidade Fiscal, objeto da audiência do Sr. Humberto Cota Verona (itens "a" e "b" do ofício à peça 47) , a SecexPrevidência propõe a rejeição da sua defesa por entender que, apesar de os conselhos de fiscalização de profissões regulamentadas não estarem sujeitos aos ditames da LRF no que tange às limitações de despesa, conforme a jurisprudência deste Tribunal, estes conselhos, dado sua natureza autárquica especial, devem obedecer aos princípios e normas de direito público aplicados à administração pública federal, inclusive a LRF. Dessa forma, considerando que a assunção de dívida no valor de R$ 1.268.781,62, diferidas para o exercício seguinte (2013) , teria desrespeitado o art. 42 da LRF, propõe rejeitar as razões de justificativa apresentadas pelo responsável no tocante às questões relacionadas ao desrespeito àquela Lei.
21.	Com as devidas vênias da unidade técnica, parece-me carecer de coerência lógica tal conclusão. Uma vez admitido não caber a aplicação das disposições da LRF quanto à limitação de despesas aos mencionados conselhos, conforme decisão deste Tribunal, não vejo como possível entender que essas entidades estariam sujeitas a essas limitações da lei por via indireta, em razão de estarem subordinadas aos princípios e normas de direito público aplicados à administração pública federal. Na mesma linha, não me parece possível apenar o gestor por desobediência a disposições normativas não aplicáveis ao ato considerado irregular.
22.	Sobre essa questão, por meio do Acórdão 341/2004-TCU-Plenário, prolatado em processo de consulta, foi firmado o seguinte entendimento:
"9.2.2. os conselhos de fiscalização profissional, apesar de não estarem sujeitos às limitações de despesa impostas pela Lei Complementar nº 101/2000, devem observar as normas gerais e princípios que norteiam a gestão pública responsável, com destaque para a ação planejada e transparente, que possam prevenir riscos e corrigir desvios capazes de afetar o equilíbrio de suas contas (art. 1°, §1º) ;" (grifei) 
23.	Dessa forma, apesar do entendimento do Tribunal não sujeitar os conselhos às limitações de despesa impostas por aquela lei, a exemplo da vedação imposta pelo seu art. 42, que trata de assunção de despesa a ser paga no exercício seguinte sem que haja suficiente disponibilidade de caixa para este pagamento, o mencionado posicionamento sujeita a gestão às disposições do art. 1º, § 1º, da LRF, que dispões sobre a ação planejada e transparente, que possa prevenir riscos e corrigir desvios capazes de afetar o equilíbrio de suas contas. Por essa razão, ante a inexistência de informações acerca de eventuais desequilíbrios futuros das contas do CFP decorrentes da dívida assumida, entendo suficiente dar ciência à entidade da ocorrência. 
24.	Por tudo isso, devem ser acolhidas as razões de justificativa apresentadas em relação à ocorrência, visto que o fundamento da audiência foi a desobediência aos arts. 16 e 42 da LRF, que não se aplicam à entidade. 
25.	Por fim, quanto à proposta da unidade técnica de constituição de processo apartado para aprofundamento da apuração de eventual relacionamento entre as empresas Redondo Consultoria, Votupoca e Via TV que possa ter resultado em favorecimento da Via TV no âmbito da Concorrência 1/2012, entendo desnecessária tal providência. Esse possível relacionamento entre as empresas é questão incidental em relação aos fatos principais apurados nesta representação. Uma vez que até o momento as providências já adotadas não lograram comprovar o mencionado relacionamento ou o favorecimento da Via TV na Concorrência 1/2012, considero contraproducente a tentativa de estender essa tentativa por meio de processo apartado, mormente considerando as limitadas ferramentas que o Tribunal dispõe para fazer esse tipo de investigação.
	Ante o exposto, manifesto-me por que o Tribunal aprove o acórdão que ora submeto à apreciação deste Colegiado.
TCU, Sala das Sessões Ministro Luciano Brandão Alves de Souza, em 11 de setembro de 2019.
AUGUSTO SHERMAN CAVALCANTI 
Relator